臺灣士林地方法院刑事判決　　　　　　　 95年度易字第537號
公　訴　人　臺灣士林地方法院檢察署檢察官
被　　　告　丙○○
選任辯護人　林文淵律師
被　　　告　乙○○
選任辯護人　南雪貞律師
上列被告因詐欺案件，經檢察官提起公訴（94年度偵續二字第7
號），本院判決如下：
    主  文
本件免訴。
    理  由
一、公訴意旨略以：被告丙○○為臺北縣三芝鄉○○○○段新莊
    子小段第9 之1 、9 之4 、10、10之1 、10之2 、11、14、
    15、16、17、18、19、20、21、23、23之1 、182 之1 等地
    號土地（下稱系爭土地）之所有權人，乙○○則從事代書業
    務。甲○○於民國78年間，因有意投資開發臺北縣三芝鄉土
    地，遂邀集友人陳益裕、張魏碧玉、魏陳真等共同出資，欲
    向丙○○購買系爭土地。丙○○、乙○○竟共同基於意圖為
    自己不法所有之犯意聯絡，明知丙○○並無意將土地全數過
    戶予甲○○，竟先隱瞞系爭土地係臺北縣政府公告為「北海
    岸風景區編定計畫」用地之事實，由丙○○向甲○○謊稱欲
    將部分價金作為投資金額，成為投資者之一，約定投資比例
    甲○○占600 分之250 、陳益裕占600 分之245 、張魏碧玉
    、鄭陳真各佔600 分之10、丙○○占600 分之85，以取信甲○○及其他投資者，將系爭土地出賣予甲○○及陳益裕、張
    魏碧玉、鄭陳真等人，並於78年11月3 日訂定不動產買買契
    約（因第16地號土地部分繼承登記不及完成而另行單獨訂約
    ，故有2 件契約書），買賣價金總計為新臺幣（以下同）59
    ,987,212 元 ，並委由乙○○辦理系爭土地移轉登記事宜。
    甲○○於簽約時給付頭款1,840 萬元，並約定78年11月20日
    應支付第2 期款35,341,212元，丙○○則應在此之前先塗銷
    系爭土地之抵押權，詎丙○○、乙○○竟未依約塗銷系爭土
    地之抵押權。又甲○○於79年1 月25日，委託乙○○代為收
    受尾款600 萬元之支票共9 張於其帳戶交換，並約定應於抵
    押權塗銷登記手續完畢後，始得將該支票兌現以現金轉交丙○○，而乙○○竟未辦理抵押權塗銷登記，即將該支票直接
    交付被告丙○○提示兌現。又系爭土地經聲請合併分割後，
    依約定投資比例應將其中分割後同地段第10、10之3 、10之
    5 、11、14之2 、14之3 等地號6 筆移轉登記予甲○○，乙○○復以上揭6 筆土地受公告海岸風景區編訂為由，僅能將
    其中第10之3 、10之5 地號土地辦理移轉登記，致甲○○至
    今僅取得該2 筆土地，因認被告2 人均涉犯刑法第339 條第
    1 項之詐欺取財罪，被告乙○○則另涉犯刑法第342 條第1
    項之背信罪云云。
三、按案件時效已完成者，應諭知免訴之判決，刑事訴訟法第30
    2 條第2 款定有明文。再按行為後法律有變更者，適用行為
    時之法律。但行為後之法律有利於行為人者，適用最有利於
    行為人之法律，刑法第2 條第1 項定有明文，此為「從舊從
    輕」之比較。查被告行為時，95年7 月1 日修正施行刑法第
    80條第1 項第2 款規定：追訴權，3 年以上10年未滿有期徒
    刑者，因10年內不行使而消滅。嗣該條款於95年7 月1 日修
    正施行後規定：追訴權，犯最重本刑為3 年以上10年未滿有
    期徒刑之罪者，因20年內未起訴而消滅。比較修正前後之前
    開規定，修正前時效期間為10年，修正後延為20年，應以修
    正前之規定較有利於行為人。本件起訴意旨所指被告涉犯之
    詐欺取財罪或背信罪，最重本刑均為5 年，依照前開說明，
    其追訴權時效因10年不行使而消滅，而依起訴書犯罪事實欄
    之記載，被告2 人實施詐術、甲○○交付受詐財物，被告乙○○為背信行為之最後時間點，係在79年1 月25日，其追訴
    權時效自是日起算，至89年1 月24日屆滿10年。而告訴人遲
    至91年7 月25日具狀向臺灣士林地方法院檢察署提起告訴，
    公訴人據以偵查時，顯已罹於追訴權時效，依照前開法律規
    定及說明，本件應依法為免訴之諭知。
四、公訴人雖曾於本院95年9 月29日準備程序中補充：被告2 人
    之詐欺、背信行為至83年6 月20日止…告訴人甲○○因被告
    2 人之詐欺行為，另於83年6 月20日交付34萬元云云。惟按
    刑事訴訟之審判，係採彈劾主義，亦即不告不理原則，法院
    對於被告之行為，應受審判之對象範圍，乃指起訴書所記載
    之被告「犯罪事實」，此犯罪事實雖非不得擴張，但仍須與
    原起訴事實具有有連續犯、想像競合犯、牽連犯等同一案件
    關係之犯罪事實為限。倘所擴張之事實，並不構成犯罪，自
    不可能與原起訴之犯罪事實具有同一案件之關係，即非審判
    之對象，經查：
  (一)臺北縣三芝鄉○○○○段新庄子小段（以下均同段）9-1 、
    9-4 、10、10-1、10-2、11、14、15、16、17、18、19、20
    、21、23、23-1、182-1 地號土地原係被告王俊明與不詳姓
    名之人等所共同投資。被告丙○○、告訴人甲○○及陳益裕
    、張魏碧玉、鄭陳真等5 人為共同合資購買前揭土地，乃推
    由甲○○及陳益裕擔任買受人，於78年11月3 日與原合資者
    之代表人丙○○簽訂不動產買賣契約2 份購買前揭土地，並
    約定持股比陳益裕為6 百分之245 、甲○○為6 百分之250
    、被告丙○○為6 百分85、張魏碧玉為6 百分之10、鄭陳真
    為6 百分之10，嗣土地經合併分割，乃約定將購得之10、10
    -3、10 -5 、11、14 -2 、14-3地號土地以告訴人甲○○之
    名義為所有權登記，182-1 、14、14-1、14-4、10-4、10-6
    地號土地以陳益裕或陳老昌之名義為所有權登記，其餘則以
    被告丙○○之名義為所有權登記，嗣告訴人甲○○及陳益裕
    、張魏碧玉、鄭陳真另於80年12月31日簽訂「合資買受土地
    及土地信託登記契約書」，變更約定：將10-4、10-6地號土
    地信託登記陳益裕名下，10-3、10-5地號土地登記甲○○名
    下，其餘10、10-7、11、14、14-1、14-2、14-3、14-4、1
    4-5 、182- 1地號土地均信託登記於被告丙○○名下。而其
    中以16地號土地為買賣標的者（以下簡稱16地號契約），約
    定總價為646,000 元，買賣價金之定金40萬元於訂約時給付
    完畢，尾款24萬元連同過戶費，則於83年6 月20日經告訴人
    甲○○依其持股比例，出資141,666 元，連同其餘合資人共
    給付34萬元完畢，此經證人甲○○於本院審理時證稱：78年
    11月3 日簽定買賣契約時，已經約定合資購買前揭土地，簽
    買賣契約是因為丙○○代表舊的合夥人，伊與陳益裕則代表
    新的合夥人，原先有談比例，還沒談到個別登記之問題，嗣
    土地合併分割後始約定土地登記在誰名義下，並依約定寫了
    1 個附表，也就是臺灣士林地方法院檢察署91年度偵續字第
    194 號卷【以下簡稱偵續卷】第64頁地籍圖旁的附表，後來
    伊亦同意簽訂「合資買受土地及土地信託登記契約書」，伊
    所付的錢是依據持投比，即6 百分之250 等語屬實（見本院
    卷第225~22 7頁），並有不動產買賣契約書2 份（見臺灣士
    林地方法院檢察署91年度他字第1721號卷【以下簡稱他卷】
    第8~13頁、第15~19 頁）、合資買受土地及土地信託登記契
    約書1 份（見他卷第23~26 頁）及地籍圖旁土地登記約定附
    表1 份附卷可稽（見偵續卷第64頁），堪予認定。
  (二)按刑法第339 第1 項詐欺罪之成立，以意圖為自己或第三人
    不法所有，以詐術使人將本人或第三人之物交付為要件。所
    謂以詐術使人交付，必須被詐欺人因其詐術而陷於錯誤，若
    其所用方法，不能認為詐術，亦不致使人陷於錯誤，即不構
    成該罪，經查：
    (1)本件甲○○等5 人之合資契約，於78年11月3 日簽訂不動
      買賣契約時，並未就土地如何登記為約定，直到土地為合
      併分割，且除了16地號之尾款外，其餘全數價金給付完畢
      後，才為協議，此經告訴人甲○○證述屬實（見本院卷第
      227 頁），堪予認定。由此可知，被告丙○○於取得大部
      分價金之前，根本未與告訴人甲○○等人就土地登記之事
      項為協議，卻於取得大部分價金之後，與出資人協議土地
      登記之方式，可見告訴人甲○○交付買賣價金之時，根本
      未思及將來土地如何登記，亦不可能因誤信被告丙○○有
      移轉土地之意思而交付價金。又被告丙○○事後，於土地
      分割合併之際，又與出資者就土地如何登記為協議，則倘
      若其為詐取財物，既已取得大部分價金，又何須再與他出
      資人為協議？堪認被告丙○○並無詐欺之意思。
    (2)再告訴人及其餘出資人，就16地號土地於83年6 月20日給
      付買賣價金尾款，是在告訴人甲○○及陳益裕、張魏碧玉
      、鄭陳真於80年12月31日簽訂「合資買受土地及土地信託
      登記契約書」之後，而依該契約約定：10、11、14-2、14
      -3地號均約定登記被告丙○○名下，並非告訴人甲○○。
      據此，被告丙○○不配合辦理前揭土地移轉登記，似與前
      揭所訂合資契約無違，更難認被告丙○○有何詐欺取財之
      犯行。
    (3)依據前揭雙方合資購買土地之事實，可知告訴人甲○○於
      83年6 月20日係依與其他出資人所簽定合資契約，提出14
      1,666 元，並依據16地號契約，連同他出資人各出資之金
      額，共支付被告丙○○34萬元充作新合夥人買受舊合夥人
      16地號土地之價金及過戶費，並約定將新合夥人取得之16
      地號土地，信託予被告丙○○名下。依據其5 人所簽訂合
      資契約之性質，渠等所合資購買之土地，應屬合夥人所公
      同共有，就合夥人而言，被告丙○○均依合資契約負其債
      務，僅因將土地以合夥人之一名義登記，缺乏土地法第43
      條所所定之絕對效力而己，被告收取出資人所交付尾款24
      萬元及過戶費10萬元，既有所據，即難認係施以詐術而取
      得；告訴人甲○○循合資契約提出出資款，並依買賣契約
      交付價金，亦應無陷於錯誤之可言。
    (4)被告丙○○於收取買賣價金後，並未就告訴人甲○○所指
      應以告訴人甲○○名義登記之土地為任意處分，所有土地
      均仍登記在被告丙○○名下，僅於89年9 月13日遭假扣押
      登記，此有10、11、14-2、14-3地號土地之土地登記謄本
      附卷可稽（見本院卷第48~51 頁），而告訴人甲○○亦於
      本院審理時證稱：合資契約係經伊同意而簽定，簽定後被
      告丙○○未曾否認過合資契約，亦沒有避不見面的情形，
      人也都找得到，只是不配合辦理土地移轉登記等語（見本
      院卷第228 頁）。據此，被告丙○○若欲詐取其餘出資人
      所交付財物，則於取得所詐金錢後，何以不立即脫產或避
      不見面？亦足認被告丙○○確有與甲○○、陳益裕、張魏
      碧玉及鄭陳真簽訂合資契約之真意，而並無施用詐術之情
      事。
  (三)綜上所述，告訴人甲○○及其他出資人依前揭合資契約出資
    ，並依不動產買賣契約書給付16地號土地之買賣價金24萬元
    及過戶費10萬元，並非受被告丙○○詐欺而為。被告丙○○
    未將10、11、14-2、14-3地號移轉登記予告訴人甲○○，應
    屬合資契約訂立後所衍生之債務糾紛，尚難據以被告丙○○
    之行為構成刑法第339 條第1 項之詐欺取財罪，被告乙○○
    自難認係共同正犯。從而，此部分公訴人擴張之犯罪事實，
    難認與原起訴犯罪事實具有同一案件之關係，並非審判之對
    象，附此敘明。
據上論斷，應依刑事訴訟法第302 條第2 款，判決如主文。
本案經檢察官黃德松到庭執行職務。
中　　華　　民　　國　　96　　年　　5　　 月　　2 　　日
                  刑事第五庭審判長法  官  周政達
                                  法  官  楊迺伶
                                  法  官  周群翔
以上正本證明與原本無異。
如不服本判決，應於判決送達後10日內，向本院提出上訴狀。
                                  書記官  劉育君
中　　華　　民　　國　　96　　年　　5　　月　　2 　　日
